【裁判字號】    97,台上,4296
【裁判日期】    970904
【裁判案由】    違反貪污治罪條例
【裁判全文】
最高法院刑事判決            九十七年度台上字第四二九六號
上  訴  人  台灣高等法院台南分院檢察署檢察官
被      告  甲○○
上列上訴人因被告違反貪污治罪條例案件，不服台灣高等法院台
南分院中華民國九十六年六月二十六日第二審更審判決（九十五
年度重上更(三)字第一三四號，起訴案號：台灣台南地方法院檢察
署八十七年度偵字第七九八０號），提起上訴，本院判決如下：
    主  文
原判決撤銷，發回台灣高等法院台南分院。
    理  由
本件原判決以公訴意旨略以：被告甲○○與周金城（已經原審法
院前審判決無罪確定）分別為台南市安南區城東里里長、里幹事
，係依據法令從事公務之人員。緣台南市政府為圖順利使用安南
區城西垃圾掩埋場，與附近地區鄰里協議，自民國八十三年度起
，逐年發放回饋金予城西里等十三個里及社區，其中被告所轄城
東里每年可分得新台幣（下同）五百五十萬元回饋金，依正常發
放程序係由里幹事至該區戶政事務所抄錄該里各鄰住戶名冊後，
交予各鄰鄰長核對，並請住戶核章後，將名冊交予里長彙整，由
里長召集各鄰長開會，決定每位里民應分得之回饋金金額後，交
由里幹事製作印領清冊，向區公所主計人員請領回饋金，責由各
鄰長發放予該鄰內里民。自八十三年度起被告均依前述程序發放
回饋金。詎料八十七年初發放該年度之回饋金時，被告竟於彙整
各鄰住戶名冊時，將非其里民之陳金絲、王木山、李明和、邱玉
珠、蘇群超、林溪泉、林麗華、郭石松、陳長田等九人偽填為該
里第一鄰住戶，並分別虛報其戶內請領回饋金人數為五、四、六
、五、二、一、四、四及五人，計虛報三十六人。另里民郭天賞
戶內實發一人，被告浮報為十人；陳明進戶內實發一人，浮報為
十人；徐明照戶內實發一人，浮報為四人；陳順水戶內實發六人
，浮報為七人；黃月嬌戶內實發一人，浮報為七人；郭一郎戶內
實發一人，浮報為三人；柯雅惠戶內實發二人，浮報為四人；黃
清頓戶內實發九人，浮報為十一人；吳文良戶已遷出，仍虛報為
五人；吳振長戶內實發七人，浮報為八人；被告合計虛報、浮報
達七十六人，作成不實之印領清冊，交予不知情之周金城。周某
即循往年發放回饋金之方式，依被告列報之總人數平均計算，決
定每一里民應發金額，惟未經鄰長會議討論通過，即擅自在八十
七年一月十二日城東里第一次臨時鄰長會議紀錄內討論事項欄加
記「（二）、回饋金發放，依往例每人平均發放，約二千六百五
十八元」及「議決：全體一致通過」等文字，作成不實之會議紀
錄，據以呈報安南區公所，請領回饋金，足生損害於台南市政府
管理回饋金發放之正確性。待周金城領得全里之回饋金轉交被告
後，被告並未依呈報安南區公所之印領清冊發放，亦未循往例交
鄰長轉發，而由其本人依其留存之里民名冊親自發放回饋金，將
虛報人數所得差額二十三萬四千四百五十元入於私囊。嗣因該里
部分鄰長及里民發覺所領回饋金較往年為少，紛紛質疑有弊，被
告見事跡敗露，乃於同年三月二十六日將前述冒領差額交周金城
處理。因認被告涉犯刑法第二百十六條、第二百十三條行使公務
員登載不實文書及貪污治罪條例第五條第一項第二款利用職務機
會詐取財物罪嫌云云。經審理結果，以不能證明被告犯罪，因而
撤銷第一審關於被告部分之科刑判決，改判諭知被告無罪。固非
無見。
惟按：(一)、判決書應記載判決之理由，其雖載理由，但不能憑以
斷定所為論述之根據者，仍屬理由不備。原判決雖採信被告所謂
：陳金絲戶五人、王木山戶四人、李明和戶六人、邱玉珠戶五人
、蘇群超戶二人、林溪泉戶一人、林麗華戶四人、郭石松戶四人
、陳長田戶五人，計九戶共三十六人，當時其等戶籍已在城東里
內，並早已列入印領清冊（即台南市安南區公所八十七年四月九
日檢附之回饋金印領清冊，指城東里八十七年陳報之印領清冊，
影本見外放證物袋，下稱Ｂ冊），該名冊總人數為二千零七十人
，並載明每人應發放金額為二千六百五十八元，無虛報領取上揭
回饋金之辯解，而為其有利之認定。然卷查被告於法務部調查局
台南市調查站調查中供承：「里幹事報得人數為一千九百九十七
人，我加了三十六人」、「我所加的三十六人都在城東里第一鄰
，分別為李明和戶內六人、陳金絲戶內五人、王木山戶內四人、
林溪泉戶內一人、林麗華戶內四人、郭石松戶內四人、陳長田戶
內五人、邱玉珠戶內五人、蘇群超戶內二人，合計三十六人」、
「我所加之三十六人，事後沒有將回饋金發放給該等三十六人」
、「（問：前述陳金絲等九戶與你何關係？）陳金絲、李明和、
蘇群超、林溪泉、林麗華等係我朋友，王木山係我姐夫，邱玉珠
是我表姐，郭石松是我姨丈，陳長田是我表兄」、「我依一千九
百九十七人之名冊發放，剩下二十三萬餘元，剩下錢一直放在我
家中，至八十七年三月二十六日始將該款交付里幹事周金城」等
語（見偵查卷第十五至十七頁）。再被告雖辯稱：其所添加之李
明和等九戶均設籍在台南市安南區城東里第一鄰云云，然據證人
即該鄰鄰長魏能通於原審結證稱：「（問：第一鄰是否有郭天賞
、王木山、陳金絲、李明和、邱玉珠、蘇群超、林溪泉、林麗華
、郭石松、陳長田等人均設籍在那裡？）不是的。（問：他們是
否有住在那裡？）沒有的，我也不知道戶口是否在第一鄰」等語
（見原審上訴卷第五十頁）。且第一審法院向台南市安南區戶政
事務所調取之前開各人設籍資料，固確有陳金絲等人設於城東里
第一鄰之設籍紀錄，但各該戶均係於八十六年十二月至八十七年
二月間始遷入，並因虛報戶籍遷徙，於八十七年三、四月間經撤
銷住所變更，有台南市安南區戶政事務所檢送之戶籍資料在卷可
證（見第一審卷第一八八至一九六頁、第二０八至二三七頁）。
上揭陳金絲等九戶既為被告親友，被告如何得諉為不知其等虛設
戶籍？又被告及其辯護人雖於原審更一審辯稱：陳金絲等三十六
人均實際居住於上開遷入之住所，且於前來登記時已表明不領取
各該回饋金云云（見原審更(一)卷第四三、一０八頁），然該三十
六人既表明不領取，何以仍列入Ｂ冊作為計算人數之基準？又何
以其中陳金絲、王木山、李明和、陳長田等四戶蓋用被告之妻楊
秀菊之印章（見Ｂ冊第三頁）？且與城東里八十七年實際發放回
饋金之名冊（影本附於外放證物袋，總人數為一千九百八十七人
，下稱Ｃ冊）僅有陳金絲、邱玉珠及林麗華等三戶於備註欄記載
「查新遷戶不可領款」（見其中第三頁），不相一致，亦有矛盾
。原判決對於上揭不利於被告之證據及疑竇，未予審酌究明，遽
為被告有利之認定，已有理由不備之違法。(二)、客觀上為法院認
定事實及適用法律基礎之證據，雖已調查而其內容尚未明瞭者，
即與未經調查無異，如遽行判決，仍屬應於審判期日調查之證據
而未予調查。原判決固以證人周金城所稱：「回饋金印領清冊（
即Ｂ冊）備註欄所寫的金額是伊寫的」、「扣案之Ｃ冊各戶的金
額，是伊寫的」等語，推認「則被告如何能浮報上開各戶之人數
，而使各該戶人數與應發放金額比例相符？」（見原判決第八、
九頁）。但卷查前揭回饋金之發放，被告並未循往例交由鄰長轉
發，亦未交由里幹事周金城發放，而由被告親自經手一節，據證
人周金城於偵查中供稱：「未經手回饋金之發放」（見偵查卷第
十頁），並為被告所不否認。再上揭Ｃ冊與Ｂ冊相互比對結果，
其中郭天賞、陳明進、黃月嬌、柯雅惠、徐明照、陳順水、黃清
頓、郭壹郎、吳振長、陳漢良等戶，Ｂ冊分別記載為十人、十人
、七人、四人、四人、七人、十一人、三人、八人、四人（分別
見其中第二、四、十、二十八、六、十、二十九、十八、三十一
、一頁），而被告於發放清冊即Ｃ冊則分別記載為一人、一人、
一人、二人、一人、六人、九人、一人、七人、一人等情，亦有
該Ｃ冊可查（見同上頁數），人數相差達三十八人，可謂不少。
據證人周金城供稱：上揭Ｂ冊之金額二千六百五十八元係按總人
數二千零七十人計算得出，至於Ｃ冊每人發放金額二千六百五十
元是因按照慣例只發放到整數，至於人數何以不同，伊不清楚等
情（見原審更(三)卷第二六一頁）。上揭發放清冊人數顯然影響每
戶應領取金額之多寡，為被告是否成立犯罪之重要事項。原審未
深究為何Ｂ冊與Ｃ冊所載人數不符？其中之差額由何人領取？遽
以清冊金額係由證人周金城所書寫（事實上，金額應是根據Ｂ冊
之人數而定），即推論無證據證明上揭人數由被告浮報，尚嫌速
斷。原審未詳加勾稽以釐清真相，遽行判決，難謂適法。(三)、原
判決固記載被告於八十七年三月三十一日曾召開安南區城東里第
三次臨時鄰長會議討論上開回饋金餘款如何運用，其案由「本次
回饋金發放因空戶、新遷入戶……等問題，經確實查對並追回已
發金額，現剩餘二十三萬四千四百五十元，雖因該款現於調查站
，仍請討論如何處理」等語，有同年三月三十一日安南區城東里
第三次臨時鄰長會議紀錄在卷可稽（見原審更(三)卷第二０三頁）
。然上揭回饋金同年三月初發放後，同年三月十六日鄰長會議即
有里民提案就回饋金剩餘款如何處理一事要求討論，後決議改於
同年三月二十四日再議，至同年三月二十四日會議並無具體內容
之討論，有各該會議紀錄可參（見第一審卷第一五六頁至第一六
一頁）。上揭紀錄如果屬實，被告並非自行將回饋金尚有剩餘款
項之事，主動告知里民，則其是否因見事態無法掩蓋，始於同年
三月二十六日將剩餘之差額款二十三萬三千五百元交與周金城？
如此能否謂被告於製作Ｂ冊浮報人數時，主觀上無不法所有之意
圖？亦待究明，原審未詳察慎斷，遽行判決，難謂適法。檢察官
上訴意旨指摘原判決不當，非無理由，應認原判決仍有撤銷發回
更審之原因。
據上論結，應依刑事訴訟法第三百九十七條、第四百零一條，判
決如主文。
中    華    民    國  九十七  年    九    月    四    日
                      最高法院刑事第十庭
                          審判長法官  邵  燕  玲
                                法官  李  伯  道
                                法官  孫  增  同
                                法官  李  英  勇
                                法官  許  錦  印
      本件正本證明與原本無異
                                      書  記  官
中    華    民    國  九十七  年    九    月    十    日
                                                      K


司法院資訊處製作；財團法人民間司法改革基金會備份。
